【裁判字號】    94,上訴緝,5
【裁判日期】    950209
【裁判案由】    偽造文書等
【裁判全文】
臺灣高等法院刑事判決                 94年度上訴緝字第5號
上  訴  人  臺灣板橋地方法院檢察署檢察官
被      告  乙○○
上列上訴人因被告偽造文書等案件，不服臺灣板橋地方法院91年
度訴字第1994號，中華民國93年2月17日第一審判決（起訴案號
：臺灣板橋地方法院檢察署91年度偵字第15569 號），提起上訴
，本院判決如下：
    主  文
上訴駁回。
    理  由
一、公訴意旨略以：被告乙○○明知無資力，竟意圖為自己不法
    之所有，於民國（下同）88年8月間，在丙○○位於臺北縣
    石門鄉山溪村尖山湖15鄰14號之1住所，加入丙○○擔任互
    助會首，每會新臺幣（下同）一萬元之互助會，乙○○除自
    已外，並虛構甲○○名義加入，使丙○○陷於錯誤而同意其
    加入，旋於同年9月25日，以乙○○名義、標金2500元，標
    下互助會乙會，詐得其他活會會員會款33萬元會款，89年2
    月25日，並基於同上之概括犯意，再冒用甲○○名義、標金
    三千元標下互助會乙會，詐騙其他活會會員會款28萬元。嗣
    因乙○○於90年5月間，因無法繳納死會會款，經簽發本票
    又拒絕兌現，始悉上情，因認被告涉犯刑法第216條、220條
    、210條之行使偽造私文書罪、第339條第1項之詐欺取財罪
    嫌等語。
二、公訴人認為被告涉犯刑法第216條、220條、210條之行使偽
    造私文書罪、第339條第1項之詐欺取財罪嫌，無非以上揭事
    實，業據告訴人丙○○指述綦詳，並互助會單乙紙、到期本
    票六紙影本在卷可稽；且被告竟無法提出其兄嫂甲○○住所
    供傳訊，顯見其所辯，容為脫免罪責之詞，為其主要之論據
    。惟訊之被告乙○○固承認參加上開互助會一會，及以甲○○之名參加一會，而於88年9月25日標走自己所參加之一會
    ，另於89年間標走甲○○參加之一會，且二會標走後，約再
    繳交幾期死會後即未再付死會會款等情，然堅決否認有何詐
    欺、偽造文書犯行，辯稱：伊因失業，沒有辦法繳納會錢，
    又確實有甲○○這個人，甲○○是伊三嫂，伊三哥叫呂忠榮
    ，是甲○○請伊幫他跟會的，都是伊代理，伊與甲○○有金
    錢往來，因伊欠甲○○錢，所以約定甲○○該會之會款由伊
    給付，而伊代甲○○所標到之會款有給甲○○等語。
三、本案被告曾於88年8月25日以自己名義及甲○○之名，參加
    以告訴人丙○○為會首，會期自88年8月25日起至92年5 月
    25日，每25日在告訴人住處開標一次，每會一萬元之互助會
    各一會，旋於88年5月29日以標息2500元標得其所參加之一
    會，再於89年2月25日以標息3000標得甲○○所參加之一會
    ，嗣於90年5月起即未給付上開二會之死會會款之事實，固
    據被告坦承在卷，核與告訴人指訴之情節相符，並有告訴人
    提出之互助單影本及被告所簽發之本票影本六紙在卷可稽。
    惟按犯罪事實應依證據認定之，無證據不得認定犯罪事實；
    檢察官就被告犯罪事實，應負舉證責任，並指出證明之方法
    ；刑事訴訟法第154條第2項、第161條第1項分別定有明文。
    次按刑法第339條第1項詐欺罪之成立，以意圖為自己或第三
    人不法所有，以詐術使人將本人或第三人之物交付為要件。
    所謂以詐術使人交付，必須被詐欺人因其詐術而陷於錯誤，
    若其所用方法，不能認為詐術，亦不致使人陷於錯誤，即不
    構成該罪。告訴人之告訴，係以使被告受刑事訴追為目的，
    是其陳述是否與事實相符，仍應調查其他證據以資審認。最
    高法院46年台上字第260號、52年台上字第1300號議分別著
    有判例。經查：
  (一)案外人甲○○係呂忠榮之配偶；而呂忠榮與本案被告乙○○
    二人，均係呂狐、呂楊去之子，呂忠榮之登記別為「三男」
    ，被告乙○○之登記別為「四男」，有全戶戶籍資料查詢結
    果三紙在卷可憑（見原審卷第70頁、第138頁、第139頁）。
    則被告所辯：確實有甲○○這個人，甲○○是伊三嫂云云，
    自屬可信。公訴意旨所旨：被告係虛構甲○○名義參加告訴
    人之上開互助會等語，應屬誤會。
  (二)次查，案外人甲○○住臺北縣八里鄉○○村○○鄰○○○街17
    號7樓，有法務部戶役政連結作業系統資料一紙在卷可考（
    見本院上訴字卷第8頁）。經本院按址傳喚未到，再簽發拘
    票派警按址拘提，據警報告「... 分別於（93年）5月31日
    至6月6日期間利用巡邏及勤區查察等勤務，至八里鄉○○○
    街17號7樓執行拘提甲○○該員，惟皆未遇其本人，經尋問
    該員姪子方銘淳表示甲○○本人未居住於此，僅係戶籍寄於
    該址，而且很久都未曾和他聯絡；另查訪鄰居龍形一街15號
    7樓，鄰居也表示未曾見過甲○○該人，僅方銘淳及其母親
    呂寶玉兩人居住而已，固未能將王員拘提到案」等語，亦偶
    拘票一件在卷可查（見本院上訴字卷第44頁）。而家族中成
    員之親疏遠近，各有不同，親兄弟間因故而互不來往，亦常
    有多見；是公訴意旨以：被告竟無法提出其兄嫂甲○○住所
    供傳訊，得見其所辯，容為脫免罪責之詞乙節，顯係苛責。
  (三)檢察官就被告犯罪事實，應負舉證責任，並指出證明之方法
    ，刑事訴訟法第第161條第1項定有明文，已如前述。被告本
    不負自證無罪之義務，被告所辯「甲○○」者，又確有其人
    ；公訴人既未能另為「指出證明之方法」以資證明被告參加
    本案互助會、標取互助會，均未有獲得甲○○同意之情事；
    自難率以推測之詞，遽認被告有假冒「甲○○」之名參加互
    助會、標取互助會之犯行。
  (四)告訴人丙○○在原審即具狀指稱：「被告乙○○的職業是裝
    璜木工師，一工的工資2800元，是一個很高的薪水」云云（
    見原審卷第90頁）；在本院又供陳：「我們本來是同事，都
    是作木工裝潢的，我本身是獨子，尊重他為大哥」等語（見
    本院95年1月19日審判筆錄）。以被告從事木工裝潢職業，
    每天有2800元薪資觀之，其參加告訴人丙○○擔任會首，每
    會一萬元之互助會二會，衡情支付每月二萬元之互助會款，
    應係其財務能力所及；且告訴人與被告均係木工裝璜同事，
    亦未見告訴人指述被告參加互助會之初，有施用如何之詐術
    ，則被告參加本案之互助會，尚難認係詐術之施用。又查，
    被告係於88年8月25日以自己名義及甲○○之名參加告訴人
    所召集之上開互助會各一會，雖於第二會（88年9月25日）
    即以2500元之標息標下其所參加之一會互助會，然其得標後
    均按期繳納死會會款；另於第七會（89年2月25日）以3000
    元之標息標下甲○○所參加之互助會，嗣仍按期繳納上開已
    標取之死會會款，迄至90年5月（即第22會會）始未再繳納
    會款，已據告訴人丙○○供述在卷，有如前述。以被告參加
    互助會後均有繳納會款，而於第二會及第七會時始標取上開
    會款，且第一次標取後仍每月繳納會款，第二次得標後亦按
    時繳納二會會款，迄90年5月之第22會始未再續行繳納；若
    被告心存詐欺而參加互助會，何以遲至第二會及第七會時始
    標取會款，並且繳納達二十一會會款始未續行繳納死會會款
    ；依此客觀情況，實難認被告於標會之始即有故意籍此詐取
    會首財物之不法所有意圖。被告所辯：伊因失業，才沒有辦
    法繳納會錢乙節，亦屬可信；本件應屬單純之民事債務不履
    行問題，應另循民事訴訟程序以解決雙方之債權債務糾紛。
四、此外，復查其他積極之證據足認被告有公訴意旨所指之行使
    偽造私文書罪、詐欺取財犯行，被告之犯罪尚屬不能證明被
    告犯罪；原審因之為被告無罪之諭知，核無不合。
五、公訴人之上訴意旨雖以：(一)本件告訴人指訴未見聞過「甲○○」之人參與互助會，被告亦肯認完全尤其本人代理甲○○
    跟會，是被告在無法證明本人獲得授權，其代理權限自有可
    疑，則告訴人已盡舉證能事；(二)證人甲○○業於九十三年三
    月九遷居於台北縣八里鄉○○○街一七號七樓，有法務部戶
    役政連結作業系統可資參照，並非無法傳喚，原判決顯然不
    當云云；指摘原判決不當。惟查：
  (一)本案確實有甲○○其此人，且為被告之三嫂；該甲○○登記
    住所雖在臺北縣八里鄉○○村○○鄰○○○街17號7樓，然經
    本院按址傳拘未著，已如前述。
  (二)檢察官就被告犯罪事實，應負舉證責任，並指出證明之方法
    ，刑事訴訟法第第161條第1項定有明文。被告本不負自證無
    罪之義務，被告所辯「甲○○」者，又確有其人；公訴人既
    未能「指出證明之方法」以資證明被告參加本案互助會、標
    取互助會，均未有獲得甲○○同意之情事；自難率以推測之
    詞，遽認被告有假冒「甲○○」之名參加互助會、標取互助
    會之犯行。
  (三)檢察官之上訴為無裡由，應予駁回。
據上論斷，應依刑事訴訟法第368條，判決如主文。
本案經檢察官林炳雄到庭執行職務。
中    華    民    國    95    年    2     月    9     日
                  刑事第十庭    審判長法  官  劉景星
                                      法  官  陳志洋
                                      法  官  陳博志
以上正本證明與原本無異。
如不服本判決，應於收受送達後十日內向本院提出上訴書狀，其
未敘述上訴之理由者並得於提起上訴後十日內向本院補提理由書
（均須按他造當事人之人數附繕本）。
                                      書記官  陳嘉文
中    華    民    國    95    年    2     月    14    日


司法院資訊處製作；財團法人民間司法改革基金會備份。
